【裁判字號】    90,訴,1404
【裁判日期】    901217
【裁判案由】    偽造文書等
【裁判全文】
臺灣板橋地方法院刑事判決                          九十年度訴字第一四四號
    公  訴  人  臺灣板橋地方法院檢察署檢察官
    被      告  甲○○
    選任辯護人  林首愈律師
                邵美雪律師
    被      告  乙○○○
    選任辯護人  謝清福律師
右列被告因偽造文書等案件，經檢察官提起公訴（九十度偵字第八六六二號），本院
判決如左：
    主  文
甲○○、盧林玉艷共同連續意圖為自己不法之所有，以詐術使人將本人之物交付，各
處有期徒刑壹年貳月，均緩刑年。
    事  實
一、甲○○係設於臺北縣林口鄉○○路四十一號「名仁診所」之負責醫師，「名仁診
    所」自民國八十九年一月六日起，即以負責醫師甲○○之名義與中央健康保險局
    （下稱健保局）訂約成為全民健康保險特約診所，(1)其明知乙○○○僅具護士、
    助產士資格，未取得合法醫師資格，不得擅自從事醫療業務，二人竟共同基於概
    括犯意聯絡，先後於八十九年八月十日、八月十七日、九月十六日、九月二十二
    日、十月七日、十月十三日、十月十八日及十月二十日，先由具醫師資格之甲○
    ○先為病患夏志成、古明晃、蘇文達、姜保明、彭淑錦、陳文德、鄭桂花及紀政
    樺等人看診後，續由甲○○指示未取得合法醫師資格之乙○○○為前開病患實施
    應由醫師親自執行之縫合傷口（起訴書誤列施打麻醉劑）之醫療行為，擅自執行
    醫療業務。(2)甲○○、盧林玉艷為圖向中央健康保險局請領門診費用給付，共同
    基於意圖為自己不法之所有及共同行使業務登載不實事項於業務上文書之概括犯
    意，由甲○○將非其本人親自執行縫合手術之不實就醫紀錄，登載於其業務上作
    成之病歷表及就醫記錄明細表，虛報為由負責醫師甲○○為前述病患實施手術，
    並連續行使登載不實就醫明細表及病歷等資料向中央健康保險局請領門診醫療費
    用，使中央健康保險局不疑有它，因而陷於錯誤，連續交付門診醫療費用合計達
    新台幣（下同）一萬零三百六十八元，足以生損害於前述就醫人及中央健康保險
    局醫務管理及健保費用核支之正確性。
二、案經臺北縣政府、中央健康保險局函送台灣板橋地方法院檢察署檢察官偵查起訴
    。
    理  由
一、訊據被告甲○○、乙○○○均矢口否認右揭犯行，被告甲○○辯稱：這些病患均
    由我先看診，因傷口僅須縫合二、三針，所以交由具有助產士資格且有縫合專長
    、技術之盧林玉艷處理，盧林玉艷處理時，我雖去看其他病患，但仍會注意處理
    之情形，之後盧林玉艷告訴我縫幾針，我再填寫於病歷上，我只負責診所醫療部
    分，行政部分是由盧林玉艷負責等語；被告乙○○○則辯稱：病患傷口是我縫的
    沒錯，但醫師有在旁指示，且申報健保費部分，均依規定辦理，並無詐欺等語。
二、經查：
（一）右揭事實，業據病患夏志成、古明晃、蘇文達、姜保明、彭淑錦、陳文德、鄭
      桂花及紀政樺等分別於訪談、偵審中指訴明確，且有全民健康保險特約醫事服
      務機構合約影本一紙、門診病歷八紙、門診處方及治療明細影本八紙、健保局
      製詐領健保醫療費用金額表二紙及所附病患就醫明細表等附卷可參。
（二）按凡以治療、矯正、或預防人體疾病、傷害、殘缺為目的，所為的診察、診斷
      及治療，或基於診察、診斷結果，以治療為目的，所為的處方、用藥、施術或
      處置等行為均屬醫療行為，是為病患問診、注射藥劑、開處方等均應屬醫師法
      第二十八條所稱之醫療業務；又未具醫師資格，執行醫療業務者，即為「擅自
      」。而就「應由醫師親自執行之醫療行為」，與「得由醫院診所輔助人員，在
      醫師指導下執行之醫療行為」二者之界限如何，衛生署先後為下列解釋：(1)醫
      師所僱用之輔助人員，在醫師指導下，為傷患做消毒、注射麻醉劑、擦洗雙氧
      水、食鹽水、包紮等工作尚無不合。縫合傷口應由醫師親自為之，醫師如遇到
      緊急情況下不克分身為病患縫合傷口，臨時指示輔助人員縫合表淺傷口，尚不
      失為權宜措施（六十五年四月八日衛署醫字第一００九一八四號函參照），(2)
      醫療工作中，診斷、處方、手術、病歷記載、施行麻醉等醫療行為，應由醫師
      親自執行。其餘之醫療工作，得在醫師親自指導下，由輔助人員為之（六十五
      年六月十四日衛署醫字第一一六○五四號函參照），(3)為人注射針劑（俗稱打
      針）得為由醫師之輔助人員執行之醫療行為，但必須依據由醫師指示（六十五
      年七月三日衛署醫字第一一七八九五號函參照），(4)外傷縫合及換藥均屬醫療
      行為，前者應由醫師親自執行，未具醫師資格者不得為之，後者得由醫師之輔
      助人員依醫師醫囑，在醫師指導下為之（七十五年二月六日日衛署醫字第五七
      七九四七號函參照），(5)拆除逢線係屬手術連續過程之一環，應由醫師親自執
      行（八十九年十二月十八日衛署醫字第八九００三一三二六號函參照）。由上
      述規定可知，護士、助產士等醫師所僱用之輔助人員，在醫師指導下，固可為
      傷患做消毒、注射麻醉劑、擦洗雙氧水、食鹽水、包紮等工作，但縫合傷口、
      拆除逢線等手術行為均應由醫師親自為之。而前述關於「醫師如遇到緊急情況
      下不克分身為病患縫合傷口，臨時指示輔助人員縫合表淺傷口，尚不失為權宜
      措施」之行政令文，應屬例外情形，應依「例外從嚴」之原則認定。
（三）本件中，病患夏志成、古明晃、蘇文達、姜保明、彭淑錦、陳文德、鄭桂花及
      紀政樺等人先後於健保局人員訪談及偵、審中指稱接受被告盧林玉艷縫合當時
      ，被告甲○○或在他房間、或看其他病患、或有進來看、或來來回回等情形，
      而被告甲○○於偵查中亦供稱：「（護士處理時）我生意很忙，去看其他病患
      」一語（偵查卷第四七頁），顯然被告甲○○是因「生意很忙」，而無暇親自
      為病患從事縫合行為，並非「遇到緊急情況下不克分身」之情形，故被告甲○
      ○指示被告盧林玉艷為上述病患從事縫合傷口之醫療行為，即屬違反醫師法之
      規定。
（四）綜上所述，被告二人基於犯意聯絡，由未具醫師資格之盧林玉艷為病患於患部
      實施應由醫師親自執行之「縫合傷口」治療，進而以不實之就醫紀錄，偽報為
      負責醫師甲○○治療，並向健保局詐領門診醫療費用等情形，事證明確，其犯
      行均堪以認定。
二、核被告甲○○、乙○○○二人所為，均係犯有醫師法第二十八條第一項之違法執
    行醫療業務罪、刑法第二百十六條、第二百十五條之行使業務上登載不實文書罪
    、第三百三十九條第一項之詐欺取財罪。被告甲○○雖具有合法醫師資格，但其
    指示未合法取得醫師資格之被告盧林玉艷擅自執行醫療業務，依刑法第三十一條
    第一項規定，仍應以共同正犯論。另被告盧林玉艷雖不具填寫病歷表、就醫明細
    表等醫療業務文書之身分資格，惟其與被告甲○○基於共同犯意聯絡，由甲○○
    將不實就醫紀錄登載於其業務上作成之病歷表及就醫記錄明細表，並連續行使就
    醫明細、病歷表等文件等向中央健康保險局請領門診醫療費用，依刑法第三十一
    條第一項規定，被告二人亦應以共同正犯論。另被告二人向中央健康保險局詐領
    保險給付部分，同有犯意聯絡與行為分擔實施，為共同正犯。被告二人同於上開
    業務上文書登載不實之犯行為共同行使該文書之低度行為，為行使行為所吸收，
    不另論罪。又被告二人所犯前揭共同行使業務上登載不實文書罪、詐欺取財罪等
    多次犯行，時間緊接，犯罪構成要件各屬相同，顯均係基於概括犯意而為之，均
    為連續犯，俱應依法加重其刑。又被告二人所犯前揭三罪，有方法結果之牽連犯
    關係，應依刑法第五十五條規定從一重之共同連續詐欺取財罪處斷。
三、爰審酌被告二人犯罪動機、目的、情節、詐得財產金額、犯罪所生損害，及犯罪
    後態度尚稱良好等一切情狀，各量處如主文所示之刑，以示懲儆。又查被告二人
    前未曾受有期徒刑以上刑之宣告，有台灣高等法院檢察署刑案紀錄簡覆表可按，
    其一時失慮，致罹刑典，事後已知反省，深具悔意，經此刑之宣告後，應知警惕
    而無再犯之虞，本院因認暫不執行其刑為當，予以宣告緩刑三年，用啟自新。
據上論斷，應依刑事訴訟法第二百九十九條第一項前段，醫師法第二十八條第一項前
段，刑法第十一條前段、第二十八條、第三十一條第一項、第五十六條、第二百十六
條、第二百十五條、第三百三十九條第一項、第五十五條、第七十四條第一款，罰金
罰鍰提高標準條例第一條前段，判決如主文。
本案經檢察官馬凱蕙到庭執行職務。
中      華      民      國    九十      年     十二     月     十七     日
                                      臺灣板橋地方法院刑事第三庭
                                          法  官  劉以全
右正本證明與原本無異
如不服本判決應於送達後十日內向本院提出上訴狀
                                          書記官  張慧玲
中      華      民      國    九十      年     十二     月     十七     日
附錄本案所犯法條全文
醫師法第二十八條
未取得合法醫師資格，擅自執行醫療業務者，處一年以上三年以下有期徒
刑，得併科新台幣三萬元以上十五萬元以下罰金，其所使用之藥械沒收之
。但合於左列情形之一者，不在此限：
一  在中央衛生主管機關認可之醫院，於醫師指導下實習之國內醫學院、
    校學生或畢業生。
二  在醫療機構於醫師指示下之護士﹑助產士或其他醫事人員。
三  合於第十一條第一項但書規定者。
四  臨時施行急救者。
犯前項之罪因而致人傷害或死亡者，應依刑法加重其刑至二分之一，並負
損害賠償之責。
中華民國刑法第二百一十六條
行使第二百十條至第二百十五條之文書者，依偽造、變造文書或登載不實
事項或使登載不實事項之規定處斷。
中華民國刑法第二百一十五條
從事業務之人，明知為不實之事項，而登載於其業務上作成之文書，足以
中華民國刑法第三百三十九條
意圖為自己或第三人不法之所有，以詐術使人將本人或第三人之物交付者
，處五年以下有期徒刑、拘役或科或併科一千元以下罰金。
以前項方法得財產上不法之利益或使第三人得之者，亦同。
前二項之未遂犯罰之。


司法院資訊處製作；財團法人民間司法改革基金會備份。
